臺灣高等法院刑事判決
109年度原上訴字第160號
上  訴  人  臺灣桃園地方檢察署檢察官 
被      告  曾繡美（原名曾證瑗）




選任辯護人  金鑫律師(法扶律師)          
上列上訴人因被告洗錢防制法等案件，不服臺灣桃園地方法院10
9年度原金簡上字第2號，中華民國109年8月20日第一審判決（聲
請簡易判決處刑案號：臺灣桃園地方檢察署108年度偵字第19876
號），提起上訴，及移送併案審理（臺灣桃園地方檢察署108年
度偵字第32799號、110年度偵字第5365號），本院判決如下：
    主  文
原判決撤銷。
甲○○幫助犯詐欺取財罪，處有期徒刑貳月，如易科罰金，以新
臺幣壹仟元折算壹日。
    犯罪事實
一、甲○○可預見提供自己所有金融帳戶之提款卡及密碼予不具信
    賴關係之他人使用，可能幫助該他人從事財產犯罪，竟基於
    縱使他人以其提供之帳戶實施詐欺取財犯行，亦不違背其本
    意之不確定故意，於民國108年5月15日，在某家統一超商，
    將其所申辦之合作金庫商業銀行0000000000000號帳戶（下
    稱合作金庫帳戶）及中華郵政股份有限公司新店檳榔路郵局
    00000000000000號帳戶（下稱郵局帳戶）之提款卡各1張寄
    送予真實姓名年籍不詳之「陳志強」收受，同時以通訊軟體
    Line告知提款卡之密碼。嗣「陳志強」取得上開帳戶之提款
    卡及密碼後，即與所屬詐欺集團成員，共同意圖為自己不法
    之所有，基於詐欺取財之犯意聯絡，分別於如附表所示之時
    間，以如附表所示之詐騙方式，向乙○○、丁○○、甲○○行騙，
    致乙○○、丁○○、甲○○均陷於錯誤，而於附表所示之時間，各
    轉帳如附表所示之金額至上開合作金庫及郵局帳戶內，旋遭
    詐欺集團成員提領一空。
二、案經乙○○訴由桃園市政府警察局中壢分局報告臺灣桃園地方
    檢察署檢察官偵查後聲請簡易判決處刑，及丁○○、甲○○分別
    訴由苗栗縣警察局竹南分局、嘉義市政府警察局第一分局報
    告臺灣桃園地方檢察署檢察官移送併案審理。
    理  由
壹、證據能力部分：
一、按被告以外之人於審判外之言詞或書面陳述，除法律有規定
    者外，不得作為證據，刑事訴訟法第159條第1項定有明文。
    又被告以外之人於審判外之陳述，雖不符同法第159條之1至
    第159條之4之規定，而經當事人於審判程序同意作為證據，
    法院審酌該言詞陳述或書面陳述作成時之情況，認為適當者
    ，亦得為證據；當事人、代理人或辯護人於法院調查證據時
    ，知有同法第1項不得為證據之情形，而未於言詞辯論終結
    前聲明異議者，視為有前項之同意，為同法第159條之5所明
    定。對於本件判決所引用之被告以外之人於審判外之陳述，
    當事人及辯護人均未爭執證據能力，且迄於本院言詞辯論終
    結時，復未聲明異議，經本院審認結果，上開證據均無違法
    取得或證明力明顯偏低之瑕疵，以之作為證據應屬適當，依
    刑事訴訟法第159條之5之規定，認有證據能力。
二、本判決下列認定事實所引用之非供述證據，並無證據證明係
    公務員違背法定程序取得之證據，且與本件待證事實具有自
    然之關聯性，當事人及辯護人對此部分之證據能力亦均不爭
    執，自得為證據使用。
貳、實體部分
一、認定犯罪事實所憑之證據及理由
    訊據被告甲○○固坦承有於上開時、地將其本案帳戶之存摺及
    提款卡寄送給真實姓名、年籍均不詳之「陳志強」之事實，
    惟矢口否認有何幫助詐欺之犯行，辯稱：伊當時係看FB廣告
    ，想借錢開店賣麵線，伊也是被騙之被害人云云；其辯護人
    則辯稱：被告係因開店需要資金，以LINE與自稱「陳志強」
    之人聯繫，並依「陳志強」要求提供個人資料，復依「陳志
    強」指示以PChome個人賣場寄取付之方式，在統一超商將身
    分證正反面、往來合作金庫及郵局存摺影本及提款卡寄往指
    定之統一超商門市，被告係基於借款之目的而交付提款卡及
    密碼，並無幫助詐欺之犯意，且被告在寄送提款卡之後，亦
    以LINE詢問「陳志強」進度，可證被告係遭「陳志強」詐騙
    之被害者，係因對金融貸款之常識不足，而遭詐騙提款卡及
    密碼等語。經查：
　㈠乙○○、丁○○、甲○○分別於附表所示之時間，遭他人以附表所
    示之方式行騙，而將如附表所示之款項轉帳至被告上開帳戶
    內等事實，業據證人即告訴人乙○○、丁○○、甲○○於警詢中證
    述綦詳（見108年度偵字第19876號第11-13頁、108年度偵字
    第32799號第11-17頁、嘉義市政府警察局第一分局卷第9-13
    頁），並有被告上開合作金庫帳戶資料（見108年度偵字第1
    9876號卷第9-10頁、嘉義市政府警察局第一分局卷第17-19
    頁）、中華郵政股份有限公司108年7月2日儲字第108014905
    8號函及所附資料、108年12月31日儲字第1080914445號及所
    附資料（見108年度偵字第19876號卷第19-23、123-131頁）
    、丁○○合作金庫銀行存摺影本、合作金庫商業銀行歷史交易
    明細查詢結果（見108年度偵字第19876號卷第63-67、81頁
    ）、甲○○網路轉帳結果（見嘉義市政府警察局第一分局卷第
    16頁）、受理詐騙帳戶通報警示簡便格式表3份、內政部警
    政署反詐騙諮詢專線紀錄表3份、金融機構聯防機制通報單1
    份在卷可參，是乙○○、丁○○、甲○○於附表所示之時間，遭詐
    騙集團行騙而轉帳至被告上開帳戶內，及被告上開帳戶確實
    已供作詐騙集團向他人行騙轉帳之帳戶使用等事實，均堪認
    定。
　㈡被告及辯護人雖以前詞置辯。惟被告於偵查中係供稱：當初
    對方要求將提款卡寄給他們，他們稱要扣掉手續費，等他們
    辦好貸款再還給伊等語（見108年度偵字第19876號卷第45頁
    背面），於原審則供稱：伊在FB看到廣告，就打電話聯繫對
    方要辦貸款的事情，對方就叫伊留下相關資料，對方說伊有
    通過，但帳戶要有往來紀錄，因伊在檳榔攤工作，都是現金
    交易，沒有薪轉證明，對方又問伊有無認識的會計師可不可
    以幫忙沖帳，所以對方叫伊將提款卡寄給他，他幫伊處理，
    通過會扣除手續費，再將提款卡寄還云云（見原審原金簡上
    卷第72頁背面至第73頁）。是被告就寄提款卡予對方之原因
    ，前後所述不一，已值懷疑。又被告於本院供稱：伊當時想
    借錢開小店賣麵線，打電話過去，對方稱係陳專員，就加入
    他為好友，跟他以LINE聯繫，他要求伊提供身分證影本、2
    個存摺封面供他審核，1個星期審核通過，他跟伊要提款卡
    的原因係因為伊審核已經通過了，要扣手續費，他也怕伊是
    詐騙集團，所以要扣除手續費後再將提款卡寄還給伊（見本
    院卷第87-90頁）；隨即又改稱：伊LINE資料給他，就是姓
    名、電話等基本資料，沒寄東西給他審核，3至4天後，他說
    通過了，但伊存摺數字不漂亮，問伊有無認識的會計師可以
    沖帳，讓交易明細漂亮一點，伊沒認識的會計師，他說可以
    幫伊弄，伊隔了1、2天才寄提款卡給他，伊與「陳志強」均
    係用LINE聯絡，沒有用其他方式聯絡云云（見本院卷第91、
    92頁）。是被告於本院就其寄提款卡給對方之原因、審核時
    間，所述亦前後不一。復觀之卷附被告所提供其與「陳志強
    」間LINE對話內容（見原審壢原金簡卷第25-28頁），「陳
    志強」係於5月15日13時36分許開始與被告聯繫，被告於同
    日13時39分許告知手機號碼、有車貸19萬、無呆帳、工作內
    容、需要貸款金額30萬元等訊息，被告於同日15時41分許詢
    問寄送地址，「陳志強」於同日15時41分許告知「身分證二
    間存折，卡片，信封袋」，之後被告於15時56分許告知其在
    7-11了，並於同日16時18分許表示身分證影本正反面、雙戶
    頭封面影本及提款卡均在信封裡等語；而依被告所提供寄提
    款卡給對方而取得之電子發票證明聯（見原金簡上卷第35頁
    ），其上記載時間為108年5月15日16時22分等字，足證被告
    係在與「陳志強」聯繫之當天，即將提款卡寄出。是其上開
    所述係先將基本資料給「陳志強」審核，「陳志強」於1星
    期後或3、4天後告知審核通過，其再於1、2天將提款卡寄給
    「陳志強」云云，並非事實。再酌以被告將提款卡寄出所取
    得之電子發票證明聯（見原金簡上卷第35頁）係記載「PCho
    me個人賣場寄取付」，被告既然稱其係為借貸而寄出提款卡
    ，並稱「陳志強」說他是遠東銀行，廣告也是打遠東銀行（
    見本院卷第89頁），為何在寄出資料上虛捏「PChome個人賣
    場寄取付」，而非直接寄至遠東銀行之分行或直接寄給「陳
    志強」，可見其清楚知悉「陳志強」並非遠東銀行人員。另
    衡以被告自承目前尚有車貸未還清，在向陳志強借款之前有
    詢問過合作金庫貸款事宜（見本院卷第89頁），顯然其清楚
    知悉正常之貸款流程；且其雖供稱係為開麵線店而借款，然
    又稱：伊不會做麵線，還需要去學，伊當時沒詢問陳志強貸
    款利息為何，也沒問要不要對保等語（見本院卷第87、89頁
    ），其既然不會做麵線，焉可能會因要開麵線店而借款？如
    其未詢問借款利息，如何評估利息過高？將來有無能力還款
    ？有無可能是地下錢莊，將來是否會因無力清償而遭暴力討
    債等節。由上，可知被告供述前後不一，互相矛盾，並與所
    提供之LINE對話內容不符，且所述借款情形亦與常情不符，
    顯見其所辯係因要借款而寄提款卡云云，顯非事實，不足採
    信。
　㈢查金融機構開立之帳戶為個人理財之工具，申請開設存款帳
    戶並無特殊資格限制，一般民眾皆能自由申請，亦可同時在
    不同金融機構申請多數存款帳戶使用，且該等帳戶有一定金
    融交易目的及識別意義，具高度專有性，一般人皆有妥為保
    管帳戶資料，防止他人任意使用之認識，縱因特殊情況有交
    付他人使用之需，亦必會深入瞭解用途後再行提供他人使用
    ，此為事理之常，且依社會生活經驗，一般人申請設立銀行
    帳戶使用並無困難之處，故無使用他人帳戶之必要。佐以近
    年來利用人頭帳戶詐騙之案件層出不窮，媒體及政府無不大
    力宣導，提醒注意，若不以自己名義申請開立帳戶使用，反
    向他人蒐集或收購帳戶資料，帳戶所有人應可預見其目的係
    利用各種方式以從事詐欺取財等財產上犯罪。而被告為本件
    犯行時自承已工作多年，為具有一定社會經驗之人；其於偵
    查中亦供稱伊知道政府有宣告帳戶不能交給別人（見108年
    度偵字第19876號卷第45頁背面），是其以社會經驗及經政
    府宣導得知之內容，應可預見取得其帳戶者係以之作為財產
    犯罪有關之轉帳匯入、匯出或存提領使用，且多係與詐欺取
    財有關，是其將本案上開帳戶之提款卡及密碼隨意交付予未
    曾見面且不相識之人，顯係抱持自身無遭受損失之虞，縱使
    遭詐欺集團成員作為提領詐欺犯罪所得使用，亦不違反其本
    意之不確定故意為之，故其所為已構成幫助詐欺取財犯行無
    疑。
  ㈣綜上所述，本件事證明確，被告犯行洵堪認定，應依法論科
    。
二、論罪科刑：
  ㈠按刑法上之幫助犯，係指以幫助之意思，對於正犯資以助力，而未參與實施犯罪之行為者而言。被告係基於幫助詐欺取財之意思，交付其上開帳戶之提款卡及密碼予不詳之人用於詐欺被害人，使被害人轉帳至其帳戶後，詐欺正犯再利用提款卡將款項領出，以此方式助其遂行詐欺取財犯行，因本案並無證據足以證明被告知悉行騙之正犯達3人以上，自難論以刑法第30條第1項、第339條之4第1項第2款幫助加重詐欺取財罪。核被告所為，係犯刑法第30條第1項、第339條第1項之幫助詐欺取財罪。又被告以一提供帳戶提款卡及密碼之幫助行為，致附表所示之3位被害人受騙，係一行為同時觸犯數罪名，應依刑法第55條想像競合犯之規定，從一重處斷。被告係基於幫助犯意為上開犯行，為幫助犯，爰依刑法第30條第2項規定，按正犯之刑減輕之。
　㈡查臺灣桃園地方檢察官以108年度偵字第32799號、110年度偵
    字第5365號移送併案審理部分，與本案已起訴有罪部分，有
    想像競合犯之裁判上一罪關係，本院自應併予審究。　
  ㈢爰審酌被告得以預見將帳戶提款卡、密碼交付他人使用，可
    能因此幫助詐欺份子遂行犯罪，竟仍將之提供予他人使用，
    致附表之被害人被騙而受有損害，並使犯罪追查趨於複雜，
    影響社會正常交易安全及秩序非微，及被告事後否認犯行之
    犯後態度、素行、犯罪之動機、手段、被害人所受損失之金
    額、其迄今均未與被害人達成和解或賠償其等損失，暨國中
    畢業之智識程度、離婚、有3年未成年子女，現扶養之未成
    年子女有過動、自閉及多重遲緩等疾病，現從事檳榔攤工作
    、底薪約1萬8千元至2萬元之家庭生活狀況等一切情狀，量
    處如主文第二項所示之刑，並諭知易科罰金之折算標準。
  ㈣又本案被告係屬幫助犯，其犯罪所得為提供助力之對價（如
    報酬），至於正犯實行詐欺取財之犯罪所得，除有積極證據
    足認被告亦有所朋分外，並非其犯罪所得。被告否認有因此
    獲取任何報酬，自無犯罪所得應予宣告沒收之問題，併予敘
    明。
三、不另為無罪部分：
　㈠檢察官認被告上開所為，亦涉犯洗錢防制法第14條第1項洗錢
    罪嫌云云。然洗錢防制法係以防制洗錢，打擊犯罪，健全防
    制洗錢體系，穩定金融秩序，促進金流之透明，強化國際合
    作為立法目的，此觀該法第1條自明。申言之，洗錢防制法
    之立法目的，係在防制特定犯罪不法所得之資金或財產，藉
    由洗錢行為轉換成為合法來源之資金或財產，切斷資金與當
    初犯罪行為之關聯性，隱匿犯罪行為或該資金不法來源或本
    質，使偵查機關無法藉由資金之流向追查犯罪者。是提供帳
    戶予他人使用是否構成洗錢行為，依前述說明及同法第2條
    第1、2款之規定，應以其在金流方面能否「掩飾或隱匿特定
    犯罪所得之本質、來源、去向、所在、所有權、處分權或其
    他權益者」，切斷資金與當初犯罪行為之關聯性而定。一般
    針對不特定多數人行騙之詐欺集團，所供被害人將款項匯入
    之帳戶，乃為該詐騙集團「取得」犯罪所得之手段，被害人
    發覺受騙後，即能立即指證其所匯入之特定帳戶，此部分之
    金流透明易查，在形式上無法合法化其所得來源，是該帳戶
    顯不能達到掩飾或隱匿特定犯罪所得之本質、來源之作用，
    當非洗錢防制法第2條第2款所定之洗錢行為甚明。
  ㈡又單純提供帳戶予他人使用，供被害人將遭詐騙款項匯入之
    行為，雖不構成洗錢防制法第14條第1項之洗錢罪，然是否
    成立同條項洗錢罪之幫助犯？就此，最高法院108年度台上
    大字第3101號大法庭裁定揭稱：「特定犯罪之正犯實行特定
    犯罪後，為掩飾、隱匿其犯罪所得 財物之去向及所在，而
    令被害人將款項轉入其所持有、使用之他人金融帳戶，並由
    該特定犯罪正犯前往提領其犯罪所得款項得手，因已造成金
    流斷點，該當掩飾、隱匿之要件，該特定犯罪正犯自成立一
    般洗錢罪之正犯。如提供金融帳戶之行為人主觀上認識該帳
    戶可能作為對方收受、提領特定犯罪所得使用，對方提領後
    會產生遮斷金流以逃避國家追訴、處罰之效果，仍基於幫助
    之犯意，提供該帳戶之提款卡及密碼，以利洗錢之實行，應
    論以一般洗錢罪之幫助犯」。茲查，近年來詐欺事件恆傳，
    政府相關機關為防止民眾遭到詐欺集團成員矇騙致生損害，
    透過各種宣傳途徑，經常灌輸民眾當前詐欺集團慣用之詐欺
    手法，庶免民眾受害上當。其中借用他人之金融帳戶，作為
    詐欺集團向被害人取得錢財之工具，一般智慮健全者大都能
    理解知曉，並提高防範不任意將其個人金融帳戶借予他人使
    用，避免遭到詐欺集團利用其金融帳戶資為詐欺取財之工具
    。然而，「洗錢」為專業用語，涉及複雜之金融及法律概念
    ，除非有較高學歷或豐富社會經驗者，一般市井民眾通常無
    法充分明白理解知曉「洗錢」之概念及其範疇。從而，一般
    民眾提供金融帳戶（存摺、提款卡）予不熟識之人，其主觀
    上或有詐欺集團可能會利用其提供之金融帳戶，作為向他人
    詐欺取財工具之直接故意或不確定故意，但若謂提供金融帳
    戶之行為人主觀上均已認識該帳戶可能作為對方收受、提領
    特定犯罪所得使用，對方提領後會產生遮斷金流以逃避國家
    追訴、處罰之效果者，可謂強人所難。
　㈢本案被告所提供2個帳戶之提款卡係供如附表所示被害人直接
    轉帳之用，在金流方面並無掩飾或隱匿犯罪所得本質、來源
    、去向、所在、所有權、處分權或其他權益者之作用，且查
    無任何證據證明被告因提供上開帳戶有掩飾、隱匿他人利用
    上開帳戶詐騙被害人之犯罪所得，揆諸前揭說明，自不構成
    洗錢防制法第2條、第14條規定之洗錢或幫助洗錢罪，本應
    為無罪之諭知，然因檢察官認此部分與前揭有罪部分有想像
    競合犯之裁判上一罪關係，爰不另為無罪之諭知。
四、撤銷改判之理由：
　　原審未詳予斟酌卷內事證，而諭知被告無罪，容有未洽。檢
    察官就此提起上訴，指摘原判決不當，為有理由，自應由本
    院將原判決撤銷，改判決如主文第二項所示。　
據上論斷，應依刑事訴訟法第369條第1項前段、第364條、第299
條第1項前段，判決如主文。
本案經檢察官王以文聲請簡易判決處刑，檢察官洪鈺勛提起上訴
，檢察官蔡名堯到庭執行職務。
中　　華　　民　　國　　110 　年　　3 　　月　　23　　日
                  刑事第十七庭  審判長法　官 鄭水銓
                                      法　官 沈君玲
                                      法　官 李世華
以上正本證明與原本無異。
如不服本判決，應於收受送達後20日內向本院提出上訴書狀，惟
檢察官須受刑事妥速審判法第9條限制。其未敘述上訴之理由者
，並得於提起上訴後20日內向本院補提理由書(均須按他造當事
人之人數附繕本)「切勿逕送上級法院」。
刑事妥速審判法第9條：
除前條情形外，第二審法院維持第一審所為無罪判決，提起上訴
之理由，以下列事項為限：
一、判決所適用之法令牴觸憲法。
二、判決違背司法院解釋。
三、判決違背判例。
刑事訴訟法第 377 條至第 379 條、第 393 條第 1 款之規定，
於前項案件之審理，不適用之。
                                      書記官 莊佳鈴
中　　華　　民　　國　　110 　年　　3 　　月　　23　　日
附錄：本案論罪科刑法條全文
中華民國刑法第30條
（幫助犯及其處罰）
幫助他人實行犯罪行為者，為幫助犯。雖他人不知幫助之情者，
亦同。
幫助犯之處罰，得按正犯之刑減輕之。
中華民國刑法第339條
（普通詐欺罪）
意圖為自己或第三人不法之所有，以詐術使人將本人或第三人之
物交付者，處5年以下有期徒刑、拘役或科或併科50萬元以下罰
金。
以前項方法得財產上不法之利益或使第三人得之者，亦同。
前二項之未遂犯罰之。
附表
編號 被害人 犯罪時間、詐騙方式 備註 1 乙○○ 詐騙集團成員自108年5月22日晚間6時42分許，分別佯裝小三美日經銷商人員、銀行人員，接續撥打電話給乙○○，佯稱：其之前網路購物訂單因內部人員疏失誤設為經銷商訂單，需要解除設定，始能將訂單取消，請配合銀行人員操作云云，致其陷於錯誤，於同日20時16分許，在臺北市○○區○○街000號，依指示操作自動櫃員機，將新台幣（下同）15,315元轉帳至被告上開合作金庫帳戶內，並遭提領一空。  2 丁○○ 詐騙集團成員自108年5月16日19時31分許起，分別佯裝小三美日經銷商人員、匯豐銀行人員，接續撥打電話給丁○○，佯稱：小三美日電腦被駭，導致客戶帳戶亂碼，其在網路上所使用之信用卡因而被多刷1筆，須配合匯豐銀行人員操作以解除錯誤云云，致使其信以為真，於同月22日19時40分許，依指示操作網路銀行，將99,998元、50,033元轉帳至被告上開郵局帳戶內，並遭提領一空。 臺灣桃園地方檢察署108年度偵字第32799號移送併案審理 3 甲○○ 詐騙集團成員自108年5月22日16時17分許，分別佯裝momo購物網客服人員、中國信託銀行人員，接續撥打電話給甲○○，佯稱：momo系統遭駭客入侵，其持有之信用卡遭盜刷，須配合中國信託銀行人員操作自動櫃員機以防止遭盜用云云，致使其信以為真，於同月22日20時12分許、20時15分許，在嘉義市○區○○路000號1樓7-11，使用網路銀行將49,987元（手續費15元）、49,992元（手續費15元）轉帳至被告上開合作金庫帳戶內，並遭提領一空。 臺灣桃園地方檢察署110年度偵字第5365號移送併案審理